最高法院民事判決　　　　　　　　　　　　　　　八十七年度台上字第一二○六號
　　上　訴　人　莊明哲（即祭祀公業莊德管理人）
　　訴訟代理人　施煜培律師
　　被 上訴 人　莊榮堯
　　　　　　　　莊榮庭
　　　　　　　　莊弘彥
　　　　　　　　莊瑞璋
　　　　　　　　莊益堅
　　　　　　　　莊金朝
　　　　　　　　莊忠銘
　　　　　　　　莊瑞芳
　　共　　　同
　　訴訟代理人　林國明律師
右當事人間請求塗銷土地所有權移轉登記事件，上訴人對於中華民國八十六年九月十
五日台灣高等法院台南分院第二審更審判決（八十六年度上更(一)字第一七號），提起
上訴，本院判決如左：
    主  文
原判決廢棄，發回台灣高等法院台南分院。
    理  由
本件上訴人主張：伊為祭祀公業莊德現任管理人，該公業前管理人莊金鈴於民國六十
八年八月十七日，將原判決附表(一)(二)（下稱附表(一)(二)）所示土地出售並移轉登記予被
上訴人，其未經公業派下法定人數之同意而擅自出售，自係無權處分行為。又依當時
會議紀錄及石碑文之記載，僅決議出租附表(二)所示土地，並非出售，且不包括附表(一)
所示土地在內。伊迄八十三年十一月間始知悉附表(一)(二)所示土地均已移轉登記予被上
訴人，附表(二)所示土地容後處理，附表(一)所示土地既無買賣，被上訴人亦未付價金，
自屬不當登記等情，本於民法第七百六十七條之規定，求為命被上訴人塗銷系爭附表
(一)所示土地之所有權移轉登記之判決。
被上訴人則以：系爭附表(一)所示土地係經祭祀公業莊德八房代表宗親會議決議標賣，
當時管理人莊金鈴決議將該土地移轉登記予伊（伊為標得者之子或侄），並無不法。
附表(一)(二)所示土地原均屬舊有溪州段第一九九號土地，且附表(一)所示土地係使用多年
之既成道路，連接於附表(二)所示土地前方，須一併出售，買受人方能充分利用及確保
通行權利。上訴人所提出之六十四年十一月二十日之宗親八房代表會紀錄，不但歲次
之記載有誤，且紀錄內載之五房、六房、七房代表均不識字，簽名亦非其所簽，顯係
上訴人臨訟杜撰。又六十六年十月間系爭土地之公告現值每平方公尺僅新台幣（下同
）一百三十元，依此換算每坪土地公告現值不到四百元，買受人於六十五年間以每坪
二千七百三十至五千三百二十九元之高價標購，足以證明確為買賣而非租賃等語，資
為抗辯。
原審維持第一審所為上訴人敗訴之判決，駁回其上訴，係以：上訴人就其主張之事實
，固據提出租賃契約書及土地登記簿謄本等件為證。然查合族共有之祀產，原則上固
須族人全體之同意，方能處分，惟依該處慣例，可由各房房長或多數族人議決代為處
分時，亦不能謂為無效。祭祀公業莊德有由各房代表或管理人處分祭產之慣例與規約
，其因祖祠老舊，無錢修護，乃經八房決議出售附表(一)(二)所示土地，自非無權處分。
次查上訴人提出之會議記錄、租賃契約書及石碑文固均載明附表(一)(二)所示土地係出租
云云。但查上開土地六十五年間每坪之公告現值不足四百元，標購者則係以每坪二千
七百三十元至五千三百二十九元不等之金額取得該土地，果其僅係承租而非買受，何
須支付如此之高價﹖又系爭租賃契約書約定「租賃期間自訂立契約之日起不定期，且
出租人不得藉故收回租地；應納地租額新台幣若干元，應於訂立契約之日一次繳清，
嗣後出租人不得再藉詞要求地租；租地之土地稅及其他有關稅捐概由承租人負擔；租
地之利用以不違反國家政策及有關法令之範圍，出租人不得拒絕同意其變更使用」。
依約出租人於訂約後即一次收足全部價款且已無收回土地之日，該土地之使用、收益
、處分等所有權之權能，顯已完全交由承租人行使，其契約之真意應為買賣，而非租
賃。系爭附表(一)所示土地，坐落於附表(二)所示土地前方，為使用多年之既成道路，該
附表(一)、(二)所示土地均包含於原台南縣溪州段第一九九號土地之內，祭祀公業莊德將
之一併標售，以確保買受附表(二)所示土地者通行之權利，符合情理。上訴人雖又主張
當時之會議記錄僅記載處分晒穀場即附表(二)所示土地，且石碑文所載土地之面積亦與
附表(二)所示土地之面積相當，可見當時決議處分之土地並不包括附表(一)所示土地云云
。惟該記錄僅著重於避免將來公業管理人更替時，發生土地是否曾經出售之爭議，故
就附表(二)所示土地為明確之記載，至於附表(一)所示土地，原屬通行數十年之既成道路
，不虞發生爭執，乃未加記載。故被上訴人抗辯：祭祀公業依八房決議出售系爭附表
(一)所示土地並將之移轉登記予伊，合法有效云云，為可採信。上訴人主張該土地並未
出售，被上訴人之登記為不當登記，請求被上訴人予以塗銷，為無理由，不應准許等
詞，為其判斷之基礎。
按解釋契約，固須探求當事人立約時之真意，不能拘泥於契約之文字，但契約文字業
已表示當事人真意，無須別事探求者，即不得反捨契約文字而更為曲解（本院十七年
上字第一一一八號判例參照）。查卷附租賃契約書已載明其為土地租賃契約，就租期
及租金並有明確之記載（見第一審卷一二三頁以下）。原審捨該契約文字，認定該契
約為買賣契約，非無可議。次查上開租賃契約書並未約定承租人就承租土地有處分權
。原審謂依該租約，承租土地之處分權已歸屬承租人，進而認定該租約為買賣契約，
亦有未合。又被上訴人於第一審自承：當時公業沒錢，賣附表(二)所示土地予伊，因沒
路可出入，所以附贈附表(一)之土地予伊等語（見第一審卷九九頁反面），似謂移轉附
表(一)所示土地之法律關係為贈與。原審未遑詳求，遽認其法律關係為買賣，亦嫌率斷
。本件事實未臻明瞭，本院尚無從為法律上之判斷。上訴論旨，指摘原判決不當，求
予廢棄，非無理由。
據上論結，本件上訴為有理由，依民事訴訟法第四百七十七條第一項、第四百七十八
條第一項，判決如主文。
中      華      民      國    八十七    年      五      月    二十八    日
                              最高法院民事第四庭
                                  審判長法官  林  奇  福
                                        法官  許  朝  雄
                                        法官  陳  國  禎
                                        法官  李  彥  文
                                        法官  陳  重  瑜
      右正本證明與原本無異
                                              書  記  官
中      華      民      國    八十七    年      六      月     十一     日
